【裁判字號】    99,訴,28
【裁判日期】    990624
【裁判案由】    違反醫師法
【裁判全文】
臺灣花蓮地方法院刑事判決                99年度訴字第28號
公  訴  人  臺灣花蓮地方法院檢察署檢察官
被      告  乙○○
選任辯護人  吳明益律師
上列被告因違反醫師法案件，經檢察官提起公訴（98年度偵字第
1471號），本院判決如下：
    主  文
乙○○教唆未取得合法醫師資格，擅自執行醫療業務，處有期徒
刑壹年，減為有期徒刑陸月，如易科罰金，以銀元佰元即新台
幣玖佰元折算壹日。
    事  實
一、緣乙○○自民國93年 1月起擔任行政院衛生署花蓮醫院外科
    主任，明知甲○○（已歿，經本院判決公訴不受理）為實習
    醫師，尚未取得合法醫師資格，係受聘擔任該院外科系病房
    醫師助理，不能單獨執行醫療業務，適乙○○於民國93年 4
    月4日晚間8時起至同年月5日晚間8時止，連續輪值兩日之急
    診外科勤務，竟於93年4月 4日晚間9時許，基於教唆甲○○
    擅自執行醫療業務之犯意，交代甲○○及急診室護士，可由
    甲○○單獨看診，並可使用其職章後，隨即離開急診室。嗣
    於當晚 9時50分許，病患楊宜汝（已更名楊怡芬）因車禍外
    傷，赴該院急診，甲○○即獨自診療楊女病情，並開立急診
    處方，執行醫療業務，嗣經檢舉查獲。
二、案經法務部調查局東部地區機動工作組移送台灣花蓮地方法
    院檢察署檢察官偵查起訴。
    理  由
一、證據能力：按被告以外之人於偵查中向檢察官所為之陳述，
    除顯有不可信之情況者外，得為證據；又被告以外之人於審
    判中有下列情形之一，其於檢察事務官、司法警察官或司法
    警察調查中所為之陳述，經證明具有可信之特別情況，且為
    證明犯罪事實之存否所必要者，得為證據：一、死亡者，刑
    事訴訟法第159條之 1第2項、第159條之3第1項第1款分別定
    有明文。查證人甲○○、莊素秋分別於98年10月6日、98年1
     1月17日於偵查中具結作證，核其證詞均無顯不可信之情況
    ；又證人甲○○業於99年2月4日死亡，有戶籍謄本、仁愛醫
    療財團法人大里仁愛醫院死亡證明書各乙份附卷可參，核其
    於98年 2月20日在法務部調查局東部地區機動工作組所為證
    詞，與偵查中證詞相符，應為可信。是依照上開規定， 2名
    證人於警詢、偵查中之證詞，均有證據能力，合先敘明。
二、訊據被告乙○○雖坦承伊當晚 9時許值班期間，確實不在急
    診室，也沒有親自為楊宜汝診療之事實，然矢口否認有何教
    唆甲○○違反醫師法之行為，辯稱：「我沒有教唆甲○○犯
    罪，我是93年1月1日奉調到花蓮醫院擔任外科主任，發現該
    院人力非常的缺乏，對於醫療品質有很大的影響，同年 3月
    份的時候有醫師助理的需求，工作的內容是協助醫師來換藥
    等事宜，聘任都是由花蓮醫院來處理，甲○○透過不知名的
    管道提出他的履歷，我就簽呈到醫院由院長核定，由具實習
    醫師資格的甲○○擔任醫師助理，跟著我學習。93年4月4日
    所發生的事情我沒有什麼記憶，去年忽然接到縣調站的約談
    我才慢慢回憶，並回去向花蓮醫院要當時值班的狀況，當時
    應該是我在值班，甲○○是跟在我旁邊實習。花蓮醫院的值
    班分成兩班，是早、晚8點交接班，我的班是4月4日晚上8點
    到4月5日的晚上 8點連續值班二班，這個班表是我自己排的
    ，我沒有特別的理由要離開醫院。93年4月4日中午，我有接
    到急診室的電話說找不到白天班的值班醫師看診，所以我就
    於 4日的下午4點抵達醫院，我從當天下午4點就開始在急診
    室值班，甲○○則是傍晚 8點我值班時才來，當時花蓮醫院
    的狀況是值班醫師要一人負責急診室跟病房所有的病人，我
    從4月4日下午到達醫院後，就沒有離開過醫院。楊宜汝受的
    是小傷，甲○○看了以後，並沒有跟我講，急診室也沒有通
    知我，我猜想是楊宜汝要求開診斷書，甲○○是實習醫師沒
    有辦法開立，所以有不愉快，楊宜汝第二天又到醫院來問為
    何沒有辦法開立診斷書，後來院長馬上有找我去，說不能讓
    實習醫師在急診室，不能自行看診，一定要跟著主治醫師並
    且聯繫主治醫師，我猜想甲○○沒有通知我，是因為楊宜汝
    的病情只是一個小擦傷，這件事情我有監督不週的責任」云
    云。然查：
  (一)上開事實，業據證人甲○○於調查時證稱：「當時幾個外科
    部門主治醫師，含外科主任乙○○、骨科主任（名字我已經
    忘記）、泌尿科主治醫師宋醫師（名字我不清楚）商議，以
    1 班新台幣（下同）2千元代價請我值假日急診班，另外以1
    千元代價請外科助理配合值班，負責縫合傷口及換藥，於有
    外科急診病患時，由我及外科助理先行緊急處理，但我們會
    馬上通知值班醫師到場接續處理，但乙○○因為家住宜蘭，
    輪到他值班時，他有幾次回家，不能趕回來醫院處理，我只
    好自己處理急診病患，我當時沒有妻小，支出不多，原本不
    需要多賺該筆 2千元代班費，而且我會來花蓮，是因之前罹
    患急性胰臟炎，需要調養，所以才來花蓮找輕鬆的工作，如
    果代班反而更累，但因為我能到花蓮醫院任職，是透過我朋
    友宜蘭醫院的關文高醫師介紹找到乙○○，請花蓮醫院聘用
    我，所以我回饋他，而且他是我的上司，我不好意思拒絕他
    ，另外，當時的 2位外科助理陳明豐及阿德待遇很差，他們
    建議醫師設法讓他們增加收入，醫師才要我跟陳明豐、阿德
    配合值班，由我初步看診，外科助理負責縫合傷口及換藥，
    以增加他們的收入。比較嚴重的病患，我診斷、處分前，會
    打電話先請示乙○○的意見，楊宜汝是我看診的，我記得陪
    同楊宜汝來急診的家屬，要求我立即開立診斷書，我請他們
    於外科門診複診時再開立，他們很不滿，該名家屬並表示他
    是健保局人員，居然敢不開診斷書給他，態度很囂張，所以
    我對楊宜汝印象很深刻，我記得家屬態度惡劣，一到醫院，
    就急著要我照 X光、開診斷書，所以我沒有詢問乙○○的意
    見，就自己直接處理，後來乙○○因為發生前述診斷書爭議
    ，才打電話問我為何與病患起爭執。因為他要找我代班，所
    以他一開始就告訴我他的醫令密碼，另外急診室本來就存放
    很多職章，護士知道我是代班，所以護士會用他的職章用印
    ，當時我沒想到這是違法的行為，而且如我前述，我是應上
    司乙○○及外科助理的要求，才配合假日代班，如果我做錯
    了，我願意反省。」等語，與其偵查中證述：「乙○○叫我
    代班，並說章在桌上，叫我自己蓋，因楊小姐要求開診斷證
    明書，護士小姐就打電話給乙○○，但乙○○不在醫院，到
    我第二天早上 8點交班，他都沒有回來。」等語相符，並與
    證人莊素秋於偵查中證稱：「（93年 4月4日晚上9點多，乙
    ○○醫師是否就離開急診室，請甲○○代班？）是。（之後
    乙○○醫師有無回醫院？）沒有。（當天晚上你有打乙○○
    手機、值班室與宿舍電話，但都沒有與乙○○聯絡上，有無
    此事？）是的，我沒有聯絡上乙○○，我也不知道他去哪裡
    。（當天晚上乙○○不在，病歷表上是由甲○○以乙○○的
    章代替？）是。（乙○○請甲○○代班，是否很常常？）那
    一陣子很常。（當天晚上妳除電話聯絡不上乙○○外，有無
    請人在醫院找乙○○？）我不知道他人在哪裡，我已有打手
    機、也打值班室與宿舍電話，但沒有聯絡上他。」等語相符
    ，應堪採信。
  (二)又行政院衛生署花蓮醫院旋即於翌日93年4月5日開會討論假
    日會診流程，院長指示：「1.請將假日會診作業流程放在網
    頁上，各位醫師若有問題請提報給護理科，如果沒有問題，
    下一次主管會報提出後執行。2.急診時間希望較實務性的處
    理，不希望再發生急診時沒有外科醫師看診的情形 ...4.外
    科值班依照人事室排班值班，如果沒有值班醫師在場，絕對
    禁止外助或實習醫師看診。5.甲○○是實習醫師，安排於病
    房協助業務，嚴禁至急診獨立看診。6.假日急診外科醫師若
    調班手續未辦妥，仍請按原來值班表醫師值班。」等事項，
    有會議記錄在卷可參，而被告自承該期間並無其他值班醫師
    找實習醫師自行治療病患之情形，足證上開指示 2、4、5係
    針對前乙日所發生甲○○自行治療病患楊宜汝所為，由該指
    示內容明確可知醫院亦認定問題係「急診時無外科醫師看診
    」，而非「值班護士或實習醫師未積極聯絡值班醫師到場」
    ，被告自承當時為該院外科主任，外科行政事務均係被告管
    理，若非被告授意，甲○○豈有可能自作主張於急診室診療
    病患，又怎可能獲得護士等相關人員之行政支援？況按照卷
    附該院93年4月份醫師值班表，93年 4月4日（日）排定之值
    班外科醫師為「陳逸文、乙○○」、4月5日（一）為「侯永
    成、陳俊興」，「陳逸文」部分另經畫線刪除，「侯永成」
    經刪除並更正為「乙○○」，「陳俊興」經刪除更正為「侯
    永成」，附註欄並註記「3.醫師值日短時離開院舍，亦須與
    值日人員聯繫，必要時需自行覓妥醫師代理 ...5.內、外科
    分兩線值班，第一線值急診室，第二線值病房，若兩部分或
    一部分皆有重症，需兩線互相支援」等語，是被告值日時縱
    使僅係短時離開院舍，仍應保持隨時能聯絡上並回到醫院診
    療病患之狀態，被告為外科主任，對此規定當知之甚詳，而
    依照被告所述，其於93年4月4日晚間 8點前非其值班之期間
    ，尚因值班醫師未到場，即由被告經聯絡趕赴醫院代替其他
    醫師值班，則同日晚上 9時屬被告值班之期間，若非被告授
    意甲○○可單獨看診並交代護士配合，當不可能發生僅因聯
    絡不上被告個人，即直接改由僅具備實習醫師資格之甲○○
    擅自診療病患之可能，是被告所辯上開情節，實難採信。
  (三)此外，復有楊宜汝急診護理紀錄、急診病歷、乙○○93年 5
    月12日說明文件各乙份等在卷可佐。綜上，被告教唆違反醫
    師法犯行事證明確，堪以認定，應予依法論科。至於辯護人
    仍聲請傳訊證人莊素秋，欲證明莊素秋所述「沒有聯絡上乙
    ○○，也不知道乙○○去哪裡」，是親眼見聞或聽他人轉述
    ，以及如何聯繫？因莊素秋於偵查中證述相當明確，無再行
    調查之必要，依刑事訴訟法第163條之2第2項第3款，予以駁
    回，附此敘明。
三、核被告所為，係犯刑法第29條第1項、醫師法第 28條前段之
    教唆違反醫師法罪。
四、爰審酌被告為日本國立滋賀醫科大學醫學博士，歷任衛生署
    新竹醫院一般外科醫師、宜蘭醫院主治醫師、花蓮醫院外科
    主任、台北市立聯合醫院陽明院區一般外科主任，明知甲○
    ○不具備醫師資格，不得單獨看診，仍授意甲○○擅自執行
    醫療業務，負責診療急診病患之犯罪動機、目的、手段，及
    其品性、生活狀況、智識程度，幸楊宜汝僅係手部表淺磨損
    或擦傷，未因此衍生其他傷害，及犯罪後矢口否認犯行，未
    知悔悟等一切情狀，量處如主文所示之刑。次按行為後法律
    有變更者，適用行為時之法律，但行為後之法律有利於行為
    人者，適用最有利於行為人之法律，刑法第2條第1項定有明
    文。查刑法第41條第 1項前段關於易科罰金之規定，修正前
    該條第1項前段規定：「犯最重本刑為5年以下有期徒刑以下
    之刑之罪，而受 6個月以下有期徒刑或拘役之宣告，因身體
    、教育、職業、家庭之關係或其他正當事由，執行顯有困難
    者，得以1元以上3元以下折算 1日，易科罰金。」，又被告
    行為時之易科罰金折算標準，依修正前罰金罰鍰提高標準條
    例第2條前段（現已刪除）規定，就其原定數額提高為1百倍
    折算 1日，則本件被告行為時之易科罰金折算標準，應以銀
    元3百元折算 1日，經折算為新臺幣後，應以新臺幣9百元折
    算為1日；惟修正後該條第1項前段則規定：「犯最重本刑為
    5年以下有期徒刑以下之刑之罪，而受6個月以下有期徒刑或
    拘役之宣告者，得以新臺幣1千元、2千元或3千元折算1日，
    易科罰金。」，經比較修正前後之易科罰金折算標準，以修
    正前規定對被告較為有利，是應適用修正前刑法第41條第 1
    項前段之規定易科罰金。末查被告犯罪時間在96年4月24 日
    以前，合於減刑條件，應依中華民國96年罪犯減刑條例第 2
    條第1項第3款之規定，減其宣告刑2分之1，如主文所示，並
    諭知易科罰金之折算標準。
據上論斷，應依刑事訴訟法第299條第1項前段，醫師法第28條前
段，刑法第11條前段、第2條第1項前段、第29條第 1項，修正前
刑法第41條第1項前段，廢止前之罰金罰鍰提高標準條例第2條，
現行法規所定貨幣單位折算新臺幣條例第 2條，中華民國96年罪
犯減刑條例第2條第1項第3款、第7條、第9條，判決如主文。
本案經檢察官吳宇青到庭執行職務。
中    華    民    國    99    年    6     月    24    日
                  刑事第三庭審判長法官  李世華
                                  法官  許乃文
                                  法官  蕭一弘
以上正本證明與原本無異。
如不服本判決應於收受送達後10日內向本院提出上訴書狀，並應
敘述具體理由。其未敘述上訴理由者，應於上訴期間屆滿後20日
內向本院補提理由書(均須按他造當事人之人數附繕本)「切勿逕
送上級法院」。
得上訴。
中    華    民    國    99    年    6     月    24    日
                                   書記官
附錄法條：
醫師法第28條
未取得合法醫師資格，擅自執行醫療業務者，處6個月以上5年以
下有期徒刑，得併科新臺幣30萬元以上 150萬元以下罰金，其所
使用之藥械沒收之。但合於下列情形之一者，不罰：
一、在中央主管機關認可之醫療機構，於醫師指導下實習之醫學
    院、校學生或畢業生。
二、在醫療機構於醫師指示下之護理人員、助產人員或其他醫事
    人員。
三、合於第11條第1項但書規定。
四、臨時施行急救。
中華民國刑法第29條（教唆犯及其處罰）
教唆他人使之實行犯罪行為者，為教唆犯。
教唆犯之處罰，依其所教唆之罪處罰之。

司法院資訊處製作；財團法人民間司法改革基金會備份。
